最高法院刑事判決　　　　　　　　　　　　　　　　九十一年度台上字第七四二號
　　上　訴　人　甲○○
　　選任辯護人　邱創舜律師
　　　　　　　　詹益煥律師
　　上　訴　人　乙○○
　　選任辯護人　林哲彥律師
　　　　　　　　王寶輝律師
　　　　　　　　沈佩香律師
　　上　訴　人　丙○○
　　選任辯護人　黃明郎律師
右上訴人等因貪污案件，不服台灣高等法院中華民國八十八年八月二十六日第二審更
審判決（八十六年度上更(二)字第五六四號，起訴案號：台灣板橋地方法院檢察署八十
二年度偵字第一二五七七、一二七四六、一三九一○、一五七五五號），提起上訴，
本院判決如左：
    主  文
原判決撤銷，發回台灣高等法院。
    理  由
本件原判決認定上訴人甲○○、乙○○、丙○○分別係台灣銀行新莊分行（以下稱台
銀新莊分行）之經理、高級專員、領組，主管該分行放款授信業務，依次擔任核放、
覆審、初審工作，均為依據法令從事公務之人員。緣於民國七十八年十一月間，曾鎮
瀛以近新台幣（下同）九千萬元之價格，向詹正輝購得坐落桃園縣桃園市○○○段第
一九一一地號，門牌號碼桃園市○○○路九號七樓之五、八樓之五、九樓之五房屋三
戶（含頂樓加蓋部分）。曾鎮瀛為向銀行貸得高額貸款，乃與其弟曾鎮東共同以給付
每人三萬元之代價，商得王貽坦、王貽增、陳連進、韓起鳴、范賜益、賴秀卿、黃素
貞、何瑞祥、蕭麗華、華幸聰、鄒朝陽、陳惠蘭（以下簡稱王貽坦等十二人）同意，
以其等名義購屋辦理貸款，並由王貽坦等十二人交付印鑑章、身分證影本、戶口名簿
影本、印鑑證明等予曾鎮瀛，用以辦理移轉登記過戶及貸款事宜，曾鎮瀛另與詹正輝
約定上開房地所有權分割為十二份，分別登記於王貽坦等十二人名下，以便日後得以
分散為十二人貸款，並得使每筆貸款金額得在分行經理授權核准貸款額度之範圍內。
其後曾鎮瀛於七十八年十一、十二月間，向其所結識當時任職台銀新莊分行之甲○○
、丙○○表示，希望能以上開房地作為擔保，用以貸款一億一千萬元，惟因曾鎮瀛要
求之貸款金額超過其購買該屋之成交價甚多，依土地建物加成方式計算貸款額度核貸
無法達到曾鎮瀛欲貸款之金額，甲○○、丙○○乃對於職務上所主管之貸款核放事務
，基於共同圖利曾鎮瀛之犯意聯絡，由甲○○提議曾鎮瀛提出貸款標的物之不動產鑑
定報告，則可依該鑑定總價百分之六十五額度內貸放。曾鎮瀛為達超額貸款之目的，
除將上開房地所有權於七十九年一月十一日分別登記於王貽坦等十二人名下，再以分
散借貸集中使用之方式以該十二人名義辦理集體申貸，使每件貸款金額均在一千萬元
以下，規避須送請總行審核之規定，以便甲○○以分行經理身分直接決定核放與否。
同時並由曾鎮瀛提出環球不動產鑑定股份有限公司（以下簡稱環球公司）名義製作之
鑑定報告書三份，將前揭三戶房屋及基地之總價值鑑估為一億七千七百五十八萬五千
七百九十一元，其估價標準，土地部分已達公告現值之八倍，房屋部分每坪單價分別
高達三十八萬四千五百元或四十萬九千一百元，亦超過當時市價接近一倍，藉此遂其
提高擔保品估值之目的。隨後曾鎮瀛、曾鎮東為辦理貸款，於七十九年二月間，以王
貽坦等十二人名義製作個人小額貸款申請書，其二人為貸款需要，由曾鎮瀛在台北市
不詳地點委由不知情之刻印者盜刻「古記貿易有限公司」、「古漢熙」、「九勝企業
有限公司」、「杜德凱」、「泰翔貿易有限公司」、「黃位傑」之印章，先後蓋用於
王貽坦等十二人之在職證明書上，再交由曾鎮東先後虛偽填載王貽坦等十二人分別在
各該公司任職之不實內容，而共同偽造該十二紙在職證明書，於七十九年二月十四日
持以向台銀新莊分行申請貸款（曾鎮瀛、曾鎮東共同行使偽造關於服務之證書部分，
業經原審法院以八十三年度上訴字第五六二０號刑事判決各判處有期徒刑一年二月，
均減為有期徒刑七月確定）。而乙○○雖於七十九年一月五日方就任台銀新莊分行高
級專員，然到職後已獲悉上情，其與甲○○、丙○○承辦上開貸款申請審核業務時，
均明知︰(一)、本件貸款之實際借款人應為曾鎮瀛、曾鎮東，王貽坦等十二人僅係為曾
鎮瀛、曾鎮東所利用之名義上借款人；(二)、申請書中所載王貽坦等十二人之職業、職
務及收入均與實際情形不符，且與所檢附之扣繳憑單及身分證影本有明顯出入，顯然
偏高，王貽坦等十二人事實上並無清償能力；(三)、曾鎮瀛等人提出之在職證明書上並
無公司地址可供查證，其筆跡、格式均屬相同或類似，應係相同之人所製作；(四)、檢
附之環球公司鑑定報告書中並無估價師具名，亦未經校審人員簽證，其鑑定目的僅載
為「資產證明參考」，而非「抵押權設定之用」，且其中二份報告書並未加蓋環球公
司大印，是否確為環球公司製作，非無疑問；(五)、依照台灣銀行於七十八年七月十七
日函示之建築物及土地估價標準，上開鑑定報告書對本案房地之估價顯屬過高，超出
市價甚鉅各情。甲○○、乙○○、丙○○三人竟仍基於共同圖利曾鎮瀛、曾鎮東之犯
意聯絡，並基於概括之犯意，未對上述諸項深入查明及確實對保，即推由丙○○連續
依上開環球公司之鑑定報告書填製估價偏高不實之「個人小額貸款押品勘估報告表」
，及載明王貽坦等十二人具清償能力或提供抵押品押值尚足夠等與事實不符之內容，
於其職務上所掌之「個人小額貸款信用調查報告表」及「個人小額貸款審核及准駁情
形表」公文書，據為不實之信用評估，再經乙○○覆審後，由甲○○核准貸款一億一
千萬元，使曾鎮瀛獲得超過其原購買房屋價格二千萬元之超額貸款之不法利益，足以
生損害於台銀新莊分行。其後又未依正常程序通知王貽坦等十二人前來領取貸款，而
逕由曾鎮東於七十九年二月二十三日前來領取如原判決附表一所示金額之本票。嗣於
七十九年八月二十三日起，曾鎮瀛、曾鎮東及王貽坦等人即拒不償還上開貸款之本金
及利息，計積欠本金達一億零九百二十七萬零六百五十四元（以七十九年八月二十三
日為基準日計算，詳如原判決附表二所載），經台銀實行抵押權之結果，上開房地經
台灣桃園地方法院民事執行處於八十三年八月二日拍定價額僅得三千二百九十一萬五
千元，扣除執行費及土地增值稅後尚餘如原判決附表二所載之本息，無從就拍賣抵押
物全部求償，經台銀新莊分行催討無而受損害等情。因而撤銷第一審關於上訴人等
部分之判決，改判依牽連犯論處上訴人等共同依據法令從事公務之人員，對於主管之
事務，直接圖利罪刑，固非無見。
惟查(一)、被告之自白，須非出於強暴、脅迫、利誘、詐欺或其他不正之方法，且與事
實相符者，始得採為證據。如果被告之自白，係出於不正之方法，並非自由陳述，即
其取得自白之程序，已非適法。則不問自白內容是否確實與事實相符，因其非係適法
之證據，即不得採為判決之基礎。故審理事實之法院，遇有被告對於自白提出刑求之
抗辯時，應先於其他事實而為調查。原判決以丙○○於八十二年八月十日在法務部調
查局北部地區機動工作組（以下稱北機組）訊問中之自白為斷罪之資料之一。然丙○
○於原審曾具狀抗辯該自白並非出於自由意志之陳述，係承辦之調查人員多位輪番疲
勞訊問，以彼等主觀之想法、說法，誘導伊照彼等之意思供述，致其供述內容亦與事
實不符，諸如調查筆錄記載曾鎮瀛是於洽談貸款時，因欲貸款額度過鉅，乃決定將上
述供作抵押貸款之三戶房屋分割，以及分行經理核准貸款之額度為一千萬元云云。然
依卷附之資料曾鎮瀛早於七十八年十一月間向詹正輝洽購該三戶房屋之時，即已決定
借用陳連進等十二人名義登記為所有人，再向銀行申請貸款。而當時分行經理對同一
客戶授信總額是二千萬元，而非一千萬元等情（原審法院上更(二)卷第一七九頁）。原
審對此自白非出於自由意志及自白之內容與事實不符之抗辯，是否屬實？未先詳予調
查說明，遽採為斷罪之證據，自有可議。(二)、科刑之判決書，對於犯罪事實，必須詳
加認定，明確記載，然後於理由內明認定犯罪事實所憑之證據，及其認定之理由，
使事實與理由兩相一致，方足以資論罪科刑。原判決論上訴人等共犯公務員對主管事
務直接圖利罪，然其前揭事實或記載甲○○、丙○○對職務上所主管之貸款核放事務
，基於共同圖利曾鎮瀛之犯意聯絡；或記載上訴人等三人基於共同圖利曾鎮瀛、曾鎮
東之犯意聯絡，……核准貸款一億一千萬元，使曾鎮瀛獲得超過其原購買房屋價格二
千萬元之不法利益等情。對上訴人等究竟是圖利曾鎮瀛或是曾鎮瀛、曾鎮東兄弟二人
，事實記載已有欠明確。且所謂使曾鎮瀛獲得二千萬元之不法利益，究竟是如何核算
及憑何證據為如此認定，亦未詳加說明。又依原判決所記載之前揭事實，曾鎮瀛係將
其以近九千萬元購買之房地產，分割登記在王貽坦等十二人名下，再以該十二人之名
義分別申請貸款，每人貸得如原判決附表一所示之款，合計共一億一千萬元，由台銀
新莊分行分別簽發王貽坦等貸款人為受款人之本票，由曾鎮東代為領取等情。如果無
訛，何以上訴人等直接圖利之人不是出名辦理貸款之王貽坦等十二人，而是在幕後未
出名之曾鎮瀛或曾鎮瀛、曾鎮東兄弟，原判決亦未詳加論述說明，均有未洽。(三)、八
十一年七月十七日修正前戡亂時期貪污治罪條例第六條第三款之圖利罪，須以為自己
或第三人圖取不法利益之犯意，且已表現於行為，始克相當。而有無此項犯意，自應
依證據認定之，不得僅以公務員所為之失當行為，可能使人獲得不法利益，遽行推定
該公務員自始即有圖利他人之犯意。原判決事實記載上訴人等明知依照台灣銀行於七
十八年七月十七日函示之建築物及土地估價標準，上開環球公司鑑定報告書對於本案
房地之估價顯屬過高，超出市價甚鉅等情。並於理由內謂上訴人等無視該等房屋前手
交易行情及當地市價，分別將該等建築物以每坪三十九萬零三百五十五元及四十一萬
五千三百二十九元之單價計算押值，超過該屋成交價及當地之市價幾達一倍之鉅等語
，而認定上訴人等有圖利他人之犯意。惟依卷附之台銀新莊分行八十五年十一月十四
日銀莊營字第六一八九號函之說明：王貽坦等十二員向該分行申貸時，未附原購買該
抵押物之買賣契約（原審法院上更(一)卷第二○九頁）。則上訴人等何以知悉曾鎮瀛購
買該房地產之價格，以及憑何證據認定上訴人等無視於該等前手之交易價格，原判決
未詳予說明。此因關係上訴人等是否有圖利他人之犯意，抑或僅是行政上失當之行為
，自應再詳予調查釐清。(四)、刑法第二百十三條不實登載公文書罪之成立，除客觀上
公務員在職務上所掌公文書，有為虛偽不實之登載行為，且足生損害於公眾或他人，
其在主觀上須明知為不實。所謂明知係指直接之故意而言。原判決以丙○○於其職務
上所掌之「個人小額貸款信用調查報告表」及「個人小額貸款審核及准駁情形表」公
文書，為不實之信用評估，再經乙○○覆審後，由甲○○核准貸款一億一千萬元，足
以生損害於台銀新莊分行，因而論上訴人等均牽連犯刑法第二百十三條之罪。惟丙○
○於北機組供稱：「在我們第一次與曾鎮瀛討論貸款事宜時（乙○○此時未就任新莊
分行），因曾鎮瀛要求貸款額度過高，依土地、建物加成方式計算貸款額度核貸，無
法達到渠欲貸之金額，故席間甲○○提出，依總行規定若貸款押品標的經不動產鑑定
公司提出鑑價報告，則可依該鑑定總價百分之六十五的額度內貸放。」「我在審查貸
款申請資料時發現每一個貸款申請人在貸款申請書所填每月收入額過高，我認為有疑
問，曾向甲○○報告此事，但甲○○叫我在製作審核報告時，依貸款申請書中的資料
製作即可，另外對貸款人之在職證明大多為同樣幾家所開立的問題，甲○○亦做過相
同的指示。」乙○○於北機組供稱：「本人亦認為前述申貸資料甚為異常，經向承辦
人員丙○○詢問，丙○○表示前述人等職業、身分、收入均經實地查證過，沒有問題
，所以本人才予以複審通過，……亦是由丙○○徵信後告訴我渠等收入證明無誤，我
才准予複審合格。」各等語（偵字第一三九一○號卷第六、七、三十二頁）。如果無
訛，則乙○○於上述公文書予以複審通過，如有不實之記載，究竟明知而故意為之，
抑或係行政上之疏失受丙○○之矇蔽所致，亦非全無疑義而待釐清，乃原判決對此未
詳予剖析說明，遽予判決，自有未洽。(五)、修正前之戡亂時期貪污治罪條例第九條規
定，犯該條例第四條至第六條各款之罪自首者，減輕其刑；在偵查中自白者，得減輕
其刑。丙○○於八十二年八月十日在北機組訊問時已坦承有本件之犯行，並為原判決
採為斷罪之資料，則其是否合乎上開在偵查中自白，而得減輕其刑之規定，原判決未
予調查審酌，亦有疏漏。上訴人等分別提起上訴，指摘原判決不當，非無理由，應認
仍有撤銷發回更審之原因。末查貪污治罪條例第六條已於九十年十一月十三日修正公
布，同年月十五日生效。該條第一項第四款有關公務員對於主管或監督之事務圖利罪
之法定要件已有變更，案經發回，更審時並應注意及之。
據上論結，應依刑事訴訟法第三百九十七條、第四百零一條，判決如主文。
中      華      民      國    九十一    年      二      月      七      日
                              最高法院刑事第四庭
                                  審判長法官  董  明  霈
                                        法官  林  茂  雄
                                        法官  王  居  財
                                        法官  張  祺  祥
                                        法官  李  伯  道
      右正本證明與原本無異
                                              書  記  官
中      華      民      國    九十一    年      二      月    二十一    日
